【裁判字號】    89,交上易,1590
【裁判日期】    900529
【裁判案由】    過失致死
【裁判全文】
臺灣高等法院臺南分院刑事判決            八十九年度交上易字第一五九０號  Ｇ
      上  訴  人  臺灣嘉義地方法院檢察署檢察官
      被      告  丙  ○  ○
      選任辯護人  黃  木  春
右上訴人因被告過失致死案件，不服臺灣嘉義地方法院八十八年度交易字第一０號中
華民國八十九年七月三十一日第一審判決（起訴案號：臺灣嘉義地方法院檢察署八十
七年度偵字第七四二一號），提起上訴，本院判決如左：
      主      文
上訴駁回。
      理      由
一、公訴意旨略以：被告丙○○駕駛車牌ＲＫ─六０００號墨綠色自用小客車，被害
    人劉溪明則駕駛車牌ＲＯ─一三九九號白色自用小客車搭載友人陳明通，於民國
    （下同）八十六年四月九日晚上七時十五分許，均沿台一公路嘉義縣民雄鄉○○○段由南向北行駛，途經該路二五一公里八００公尺處，被告丙○○所駕駛之
    自小客車，及被害人劉溪明所駕駛之自小客車，分別在內外側車道併排行駛，被
    害人劉溪明之自小客車欲超越被告丙○○之自小客車時，被告丙○○本應注意二
    車不得併排競速行駛，及應注意適宜操控在其車道內正常行駛，且當時復無不能
    注意之情形，詎被告丙○○竟疏未注意及此，猶駕駛其自小客車與被害人劉溪明
    所駕駛之自小客車併排競速行駛，且均未適宜操控自小客車，致被告丙○○駕駛
    之自小客車右後側部位，與被害人劉溪明所駕駛之自小客車左前側發生擦撞，二
    車均失控，被告丙○○所駕駛之自小客車衝向中央分隔島，車底朝上翻覆停止於
    中央分隔島上，被害人劉溪明之自小客車則衝過中央分隔島，與對向行駛而至之
    由被害人甲○○所駕駛車牌ＲＷ─五三三０號，及由被害人蔡谷所駕駛車牌ＵＢ
    ─七一四一號自用小客車相撞。被害人劉溪明因而顱內出血，經送醫急救，於翌
    （十）日上午五時四十五分許，不治死亡；乘坐於被害人劉溪明車右前座之被害
    人陳明通，因而腦挫傷、頭部外傷，經送醫急救，亦延至翌（十）日晚上九時許
    ，不治死亡；被害人甲○○則因而受有胸部鈍傷及左手肱左膝嚴重性撞擊傷；乘
    坐於被害人甲○○車右前座之被害人己○○，亦因而受有右肱骨、右橈骨、右第
    四趾骨骨折及兩側外側帶、左膝後十字帶斷裂及肝臟挫傷之傷害。案經被害人劉
    溪明之父戊○○，被害人甲○○、己○○訴請偵辦，因認被告丙○○犯有刑法第
    二百七十六條第一項之過失致死罪，及刑法第二百八十四條第一項前段之過失傷
    害罪嫌云云。
二、按犯罪事實應依證據認定之，無證據不得推定其犯罪事實；又不能證明被告犯罪
    者，應諭知無罪之判決；刑事訴訟法第一百五十四條、第三百零一條第一項，分
    別定有明文。次按事實之認定應憑證據，如未能發現相當證據或證據不足以證明
    ，自不能以推測或擬制之方法，以為裁判基礎；又認定犯罪事實所憑之證據，雖
    不以直接證據為限，間接證據亦包括在內，然無論直接或間接證據，其為訴訟上
    之證明，須於通常一般之人均不致於有所懷疑，而得確信其為真實之程度者，始
    得據之為有罪之認定，倘其證明尚未達到此一程度，而有合理性懷疑之存在時，
    即無從為有罪之認定；又過失責任之有無，應以行為人之懈怠或疏虞與結果之發
    生，有無相當因果關係為斷，所謂相當因果關係，即以所生之結果觀察，認為確
    因某項因素而引起，又從因素觀察，認為足以發生此項結果，始克當之；亦迭據
    最高法院著有四十年臺上字第八十六號、七十六年臺上字第四九八六號、五十八
    年臺上字第四０四號判例在案。公訴人認被告丙○○涉犯有上開過失致死及過失
    傷害罪嫌，無非係以本件車禍發生後被害人劉溪明、陳明通二人，均因傷送醫急
    救無效後不治死亡，被害人甲○○則受胸部鈍傷及左手肱左膝嚴重性撞擊傷，乘
    坐於被害人甲○○車右前座之被害人己○○，亦受有右肱骨、右橈骨、右第四趾
    骨骨折及兩側外側帶、左膝後十字帶斷裂及肝臟挫傷傷害之事實，有道路交通事
    故調查報告表、現場照片、勘驗筆錄、相驗屍體證明書、驗斷書、及診斷書在卷
    可證，且依肇事現場狀況及運動慣性原理，車禍發生係被告丙○○與被害人劉溪
    明併排競速行駛，被告丙○○不願讓被害人劉溪明之車自其右側超車，二車因而
    發生擦撞所致，被告丙○○有過失至明，且被害人劉溪明及陳明通之死亡與被害
    人甲○○及己○○之受傷，確因被告丙○○之過失行為所引起，被告丙○○之過
    失肇事行為，與被害人劉溪明等人之死亡及傷害結果間，具有相當之因果關係等
    由為論據。訊據被告丙○○固不諱言有於右揭時地，駕駛自小客車與被害人劉溪
    明所駕駛之自小客車發生車禍之事實；惟矢口否認有何過失致死及過失傷害之犯
    行，並辯稱：案發當時其係在內側車道正常行駛，感覺上遭被害人劉溪明所駕駛
    之自小客車自右側超車失控，撞擊其自小客車右後側車體，致其所駕駛之車牌Ｒ
    Ｋ─六０００號自小客車翻覆在安全島上，被害人劉溪明所駕駛之車牌ＲＯ─一
    三九九號自小客車則越過安全島，撞及對向車道被害人甲○○所駕駛之車牌ＲＷ
    ─五三三０號，及由被害人蔡谷所駕駛之車牌ＵＢ─七一四一號自用小客車，其
    係被害人，並無任何過失責任等語。
三、經查：
（一）本件車禍發生當時，被告丙○○及被害人劉溪明二人，均各駕駛自小客車，沿
      臺一公路由南往北行駛，被告丙○○行駛內線車道，被害人劉溪明行駛外側
      車道，而車禍發生後，被告丙○○所駕駛之車牌ＲＫ─六０００號自小客車，
      翻仰於臺一線公路二五一公里八００公尺處之中央安全島上，另被害人劉溪明
      所駕駛之車牌ＲＯ─一三九九號自小客車，則由北上車道越過中央安全島，衝
      入南向車道，與被害人甲○○所駕駛之車牌ＲＷ─五三三０號自小客車撞擊，
      再擦撞由被害人蔡谷所駕駛之車牌ＵＢ─七一四一號自小客車等情，已據被告
      丙○○、被害人甲○○、蔡谷、被害人家屬戊○○、乙○○、證人丁○○等人
      ，先後分別在警訊及偵查中一致陳述不移，且有道路交通事故調查報告表一紙
      、車禍現場照片六張存卷足稽，是本件車禍發生之原因，自應探討被害人劉溪
      明所駕駛之車牌ＲＯ─一三九九號自小客車，所以由北上車道衝過安全島至南
      向車道，是否與事發當時被告丙○○之駕駛行為有關。卷查檢察官八十六年四
      月二十六日現場勘驗筆錄係記載：車禍發生後被告丙○○所駕駛之車牌ＲＫ─
      六０００號自小客車（墨綠色車體）車頂、後車箱、右側車體、右後側車頭、
      引擎蓋右側有嚴重凹陷，右後輪有擦撞痕跡，至被害人劉溪明所駕駛之車牌Ｒ
      Ｏ─一三九九號自小客車（白色車體），車頭左前側左輪胎、右前之車頭右側
      、左後側、右後側有嚴重凹陷，左後側車頭左前側之凹陷留有深藍色（或墨綠
      色）之烤漆痕跡等情；而依原審之現場勘驗肇事車輛毀損狀況，則係記載：Ｒ
      Ｏ─一三九九號自小客車車體疑似遭他車撞擊之處，計有車體左前側保險桿上
      方處、左後側保險桿及保險桿上方處共計二處，ＲＫ─六０００號自小客車則
      係右後側引擎蓋及右後輪胎上方車體一處，ＲＯ─一三九九號自小客車之車前
      保險桿，及ＲＫ─六０００號自小客車車前、車後保險桿則無撞擊痕跡等情，
      亦有原審八十八年九月七日勘驗筆錄所附照片六張、原審卷附照片十張在卷可
      佐。然各該被害人劉溪明所駕駛車牌ＲＯ─一三九九號自小客車，與被告丙○○所駕駛車牌ＲＫ─六０００號自小客車，二輛車體疑似遭撞擊部位，經檢察
      官再度勘驗後，則認定「ＲＫ─六０００墨綠色自小客車及ＲＯ─一三九九號
      白色小客車之前後保險桿及車身並無相互撞擊之痕跡」、「ＲＫ─六０００墨
      綠色右後輪凹陷處，高度為六十至一百公分，ＲＯ─一三九九之左前輪凹陷處
      高度為四十至七十公分，墨綠色右後輪輪胎有氣，ＲＯ─一三九九號白色車左
      前輪沒氣，兩車之上開兩輪胎，高度相差五公分」、「ＲＯ─一三九九號白色
      車左前角保險桿並無受撞擊痕跡，距離左前側凹陷處最前端尚約三十公分」、
      「ＲＯ─一三九九白色車左前角之保險桿距離地面三十五公分（加胎壓）」、
      「ＲＫ─六０００墨綠色車之車前右側，除右後輪有凹陷撞擊痕跡外，餘均無
      撞擊之痕跡」等情，亦有檢察官之八十七年一月六日勘驗筆錄在卷為憑，據此
      足認檢察官於該次勘驗筆錄，係認案發時被告丙○○所駕駛之車牌ＲＫ─六０
      ００號自小客車，與被害人劉溪明所駕駛之車牌ＲＯ─一三九九號自小客車，
      兩車車身並未有相互撞擊之現象。又在原審審理中鑑定證人即臺灣省車輛事故
      覆議鑑定委員會委員張漢威，依據彼比對車牌ＲＯ─一三九九號自小客車及車
      牌ＲＫ─六０００號自小客車之撞擊點，亦證稱：「ＲＯ─一三九九號自小客
      車與ＲＫ─六０００號自小客車為同種車型，高度一樣，然墨綠色車（ＲＫ─
      六０００號）右後側撞擊點與白色車（ＲＯ─一三九九號）左前撞擊點相差三
      十公分，墨綠色右後側六十公分以下部位無遭撞擊痕跡，又ＲＫ─六０００號
      自小客車右後側保險桿位置與ＲＯ─一三九九號自小客車左後保險桿撞擊點高
      度相同處，沒有撞擊的痕跡，另ＲＯ─一三九九號自小客車左前側撞擊點保險
      桿無遭撞擊痕跡，ＲＫ─六０００號自小客車右前側相同位置部位保險桿亦無
      撞擊痕跡，依此兩車在發生車禍第一時間並未有發生撞擊」等語（見原審八十
      八年四月二十二日訊問筆錄、八十九年六月二十九日訊問筆錄），核亦與原審
      函請嘉義縣警察局刑警隊鑑識組協助採集車牌ＲＯ─一三九九號自小客車，與
      車牌ＲＫ─六０００號自小客車車體，疑似遭撞擊點位置烤漆，送內政部警政
      署刑事警察局鑑定結果（見原審八十八年九月七日勘驗筆錄），所認定「綜合
      上述鑑驗結果，無法研判兩車是否殘留有對方之車漆」結論相符，有內政部警
      政署刑事警察局八十九年一月十四日刑鑑字第九三八四四號鑑驗通知書一紙存
      卷足參，堪認上開證人張漢威之證詞屬實。從而車牌ＲＯ─一三九九號自小客
      車，與車牌ＲＫ─六０００號自小客車，在發生車禍當時並未有相互撞擊情狀
      至明，乃公訴人指稱被告丙○○所駕駛之自小客車右後側部位，有與被害人劉
      溪明所駕駛之自小客車左前側發生擦撞，導致被害人劉溪明所駕駛之自小客車
      失控，飛越安全島因而肇事云者，即非有據。至被告丙○○及其同車之女兒即
      證人丁○○，雖分別在警訊或原審偵審中，曾提及被害人劉溪明所駕駛之車牌
      ＲＯ─一三九九號自小客車，有自後撞及被告丙○○所駕駛之車牌ＲＫ─六０
      ００號自小客車云云；惟微論已為其等二人在本院供陳係感覺上好像有被撞擊
      ，然因瞬間即翻覆，實際上不知有無被撞到等語在卷，且其等二人之所以供陳
      有受撞擊云者，容係因當時被告丙○○駕車在內車道行駛，被害人劉溪明駕車
      在外車道高速超車衝進內車道，事出突然，被告丙○○本能反應向左閃避，車
      輛亦失控撞及中央之安全島，翻車後即不省人事，致其與同車之女兒瞬間反應
      認係其車子被擦撞，應係事後之錯覺誤認而來，再參以上開勘驗事證，益得認
      該所謂兩車有擦撞云者並非事實。
（二）次依卷附之道路交通事故調查報告表所載，本件事故發生後，被告丙○○所駕
      駛之車牌ＲＫ─六０００號自小客車翻仰於道路中央安全島，呈東西向，被害
      人劉溪明所駕駛之車牌ＲＯ─一三九九號自小客車則位於南向車道，呈南北向
      ，在北上內側車道則留有長度六點四五公尺之剎車痕，剎車痕起點距離中央安
      全島一點六四公尺，該剎車痕與車牌ＲＫ─六０００號自小客車車禍發生後翻
      仰地點距離較近等情；再據上開鑑定證人張漢威在原審審理中證稱：依上開車
      禍現場所示暨上開車牌ＲＯ─一三九九號自小客車與車牌ＲＫ─六０００號自
      小客車二車未發生碰撞各情研判，車禍當時車牌ＲＫ─六０００號自小客車係
      行駛內線車道，車牌ＲＯ─一三九九號自小客車係行駛外線車道，因車牌ＲＯ
      ─一三九九號自小客車在車禍發生後飛越至對向車道，足證其當時行車速度高
      ，且較車牌ＲＫ─六０００號自小客車速度快，又有一個向左行為，研判係要
      變換車道，而車牌ＲＫ─六０００號自小客車翻仰在安全島上，係撞及安全島
      所致，而之所以撞及安全島，係車牌ＲＯ─一三九九號自小客車駕駛，在當時
      有一種行為影響車牌ＲＫ─六０００號自小客車，致使車牌ＲＫ─六０００號
      自小客車之駕駛先反應（左打方向盤）復踩剎車，剎車痕應係車牌ＲＫ─六０
      ００號自小客車剎車所留，車牌ＲＫ─六０００號自小客車在撞及安全島時，
      因其左右邊車輪轉速不同（左側車輪受安全島之碰撞），因而翻覆橫躺於安全
      島，如此方符合道路交通事故調查報告表所載之現場圖，如剎車痕係車牌ＲＯ
      ─一三九九號自小客車所留，而二車又無撞擊痕跡，則車禍原因不詳等語（見
      原審八十八年四月二十二日、八十九年六月二十九日訊問筆錄）。本院審酌車
      禍發生後被害人劉溪明所駕駛之車牌ＲＯ─一三九九號自小客車飛越安全島至
      對向車道，顯見其當時為高速行駛，且有向左之行為，如此方向及速度始有造
      成飛越安全島至對向車道之可能；再徵諸證人丁○○在警訊及偵查中證稱：見
      白色車速度快，先向外（往田裡方向行駛）再向內（又返行一直靠近ＲＫ─六
      ０００號自小客車）等語（見證人丁○○警訊筆錄、八十六年四月二十三日偵
      查筆錄），亦與證人張漢威所證述車牌ＲＯ─一三九九號自小客車當時有一向
      左超車行為相符，益信證人張漢威之證詞合於實情。又證人張漢威之證詞既堪
      採信，佐以被告丙○○所駕駛車牌ＲＫ─六０００號自小客車，又未與被害人
      劉溪明所駕駛車牌ＲＯ─一三九九號自小客車發生碰撞，則本件車禍發生原因
      ，應係被害人劉溪明所駕駛車牌ＲＯ─一三九九號自小客車，高速向左超車失
      控而飛越至對向車道所致，與被告丙○○當時之駕駛行為無關。況本件肇事責
      任，經送請臺灣省嘉雲區車輛行車事故鑑定委員會鑑定結果，亦認被害人劉溪
      明駕駛自小客車，未注意車前狀況，及由後擦撞（此部分為本院所不採）為肇
      事原因，被告丙○○無肇事因素，此有該會八十六年八月六日嘉鑑字第八六四
      八九號鑑定意見書在卷為憑。又本院為慎重起見，復依告訴人戊○○請求將案
      再送請財團法人成大研究發展基金會鑑定結果，亦認被害人劉溪明所駕駛之車
      牌ＲＯ─一三九九號自小客車，並無自後擦撞被告丙○○所駕駛之車牌ＲＫ─
      六０００號自小客車之可能性較大，且即認兩車有擦撞之可能性，本件肇致被
      害人劉溪明、陳明通死亡，及告訴人甲○○、己○○受傷之過失責任，均係因
      被害人劉溪明駕駛自小客車，不當變換車道超車，或進而擦撞被超越之由被告
      丙○○所駕駛之自小客車所致，被告丙○○無任何責任等情，更有該基金會九
      十年四月十二日（九十）成大研基建字第０六０三號鑑定意見書一份，存於本
      院卷可佐，被告無過失肇事責任，益信而有徵。
（三）至告訴人戊○○指係被告丙○○駕駛車牌ＲＫ─六０００號自小客車在內側車
      道，因見前有紅綠燈要右轉，因而切出至外線車道，致其車右前側車體先擦撞
      車牌ＲＯ─一三九九號自小客車左前輪部位（第一次擦撞），車牌ＲＫ─六０
      ００號自小客車車體因而呈東北與西南走向之行車位置，車牌ＲＫ─六０００
      號自小客車因避免繼續擦撞車牌ＲＯ─一三九九號自小客車，乃逆時鐘方向打
      方向盤，使車牌ＲＫ─六０００號自小客車車體回復原狀成南北走向續行，但
      因二車仍以相同速度緊靠併行，故於車牌ＲＫ─六０００號自小客車打方向盤
      時，致車牌ＲＫ─六０００號自小客車車體之右後側車體，擦撞車牌ＲＯ─一
      三九九號自小客車之左後側車尾（第二次擦撞），因車牌ＲＫ─六０００號自
      小客車速度過快及猛逆時鐘轉方向盤，導致車牌ＲＫ─六０００號自小客車於
      猛剎車後留六點四五公尺之剎車痕於北上內側車道後，衝撞安全島之水銀燈，
      致水銀燈折斷而翻覆於安全島上，而車牌ＲＯ─一三九九號自小客車於瞬間遭
      車牌ＲＫ─六０００號自小客車為二次擦撞後，亦因急於回復車體為南北走向
      ，故亦逆時鐘打方向盤，但因打方向盤不當，致往左前方向飛越安全島，衝撞
      南向來車而造成本件車禍，此亦可由刑事警察局鑑驗書所載車牌ＲＯ─一三九
      九號自小客車左前葉子板上疑似藍色車漆，以顯微鏡檢比對結果、掃描式電子
      顯微鏡／Ｘ射線能譜分析結果、傅立葉轉換紅外線光譜分析結果、熱裂解氣相
      層析／質譜分析結果，與被告丙○○所駕駛之車牌ＲＫ─六０００號自小客車
      車漆相符可證，被告丙○○顯有過失云云乙節。因車牌ＲＯ─一三九九號自小
      客車，與車牌ＲＫ─六０００號自小客車，依據車體損害狀況、位置，其二車
      在發生車禍當時未有撞擊情狀，已如前述，即內政部警政署刑事警察局鑑驗書
      ，其鑑驗結果亦認「綜合上述鑑驗結果，無法研判兩車是否殘留有對方之車漆
      」，至其鑑驗內容雖記載車牌ＲＯ─一三九九號自小客車左前葉子板上疑似藍
      色車漆，以顯微鏡檢比對結果、掃描式電子顯微鏡／Ｘ射線能譜分析結果、傅
      立葉轉換紅外線光譜分析結果、熱裂解氣相層析／質譜分析結果，與被告丙○○所駕駛之車牌ＲＫ─六０００號自小客車藍色車漆，以顯微鏡檢比對結果顏
      色相似，以掃描式電子顯微鏡／Ｘ射線能譜分析結果成分相近、圖譜型態亦相
      似，以傅立葉轉換紅外線光譜分析結果紅外線光譜圖均相似，以熱裂解氣相層
      析／質譜分析結果成分相似，惟比對車牌ＲＯ─一三九九號自小客車左後保險
      桿、前保險桿上採取之疑似藍色車漆，與車牌ＲＫ─六０００號自小客車藍色
      車漆以掃描式電子顯微鏡／Ｘ射線能譜分析結果成分、圖譜型態均不相符，又
      車牌ＲＫ─六０００號自小客車所採取右後葉子板上疑似白色車漆及右前保險
      桿上疑似白色車漆，以掃描式電子顯微鏡／Ｘ射線能譜分析結果成分、圖譜型
      態亦不儘相符，顯示採樣部位兩車無撞擊痕跡，與告訴人戊○○指述之情節不
      符，自難遽採為被告丙○○不利之認定。又依被告丙○○所自承肇事當時其車
      速雖約六十五公里左右；然依卷附之交通事故調查報告表所登載現場路段行車
      速限觀之，既係速限七十公里，則被告丙○○無超速違規亦明，反之益足見被
      害人劉溪明駕車嚴重違規超速之一斑，告訴人戊○○執此認被告丙○○亦應負
      違規超速之過失責任，洵難認屬有據。
四、綜上各情，參互觀之，足認本件車禍發生之原因，純係被害人劉溪明所駕駛之車
    牌ＲＯ─一三九九號自小客車高速不當超車失控所致，又被害人劉溪明所駕駛之
    車牌ＲＯ─一三九九號自小客車飛越安全島，亦非因被告丙○○之駕駛行為所致
    ，顯見被害人等之死亡及傷害結果，與被告丙○○之駕駛行為無因果關係，被告
    丙○○顯無過失責任，此外復查無其他積極證據，足認被告丙○○有何公訴意旨
    所指犯行，本件不能證明被告丙○○犯罪。原審為此依刑事訴訟法第三百零一條
    第一項規定，為被告丙○○無罪判決之諭知，經核並無不合。檢察官循告訴人請
    求提起上訴，指摘原判決不當，為無理由，應予駁回。
五、據上論斷，應依刑事訴訟法第三百六十八條，判決如主文。
本案經檢察官林炎昇到庭執行職務。
中    華    民    國      九十      年      五      月        廿九      日
                                  臺灣高等法院臺南分院刑事第二庭
                                      審判長法官  游    明    仁
                                            法官  蘇    重    信
                                            法官  林    永    茂
右正本證明與原本無異。
不得上訴。
                                      法院書記官  楊    清    旺
中    華    民    國      九十      年      六      月         一       日


司法院資訊處製作；財團法人民間司法改革基金會備份。
